【裁判字號】    97,上易,632
【裁判日期】    971015
【裁判案由】    損害賠償
【裁判全文】
臺灣高等法院民事判決                 97年度上易字第632號
上訴人即附  甲○○
帶被上訴人
訴訟代理人  蕭顯忠律師
被上訴人即  乙○○
附帶上訴人
            丙○○
            丁○○
            戊○○
兼共    同
訴訟代理人  己○○
上列當事人間請求損害賠償事件，上訴人對於中華民國97年6月9
日臺灣士林地方法院97年度訴字第302號第一審判決提起上訴，
被上訴人提起附帶上訴並為訴之追加，本院於97年9月24日言詞
辯論終結，判決如下：
    主  文
原判決關於駁回附帶上訴人後開第二項之訴及其假執行之聲請，
暨該訴訟費用部分均廢棄。
附帶被上訴人應給付附帶上訴人乙○○新台幣參拾參萬柒仟陸佰
壹拾陸元，附帶上訴人己○○新台幣拾參萬壹仟肆佰壹拾壹元，
附帶上訴人丙○○、丁○○、戊○○各新台幣捌萬捌仟伍佰玖拾
貳元。
前項之給付並自民國九十七年四月二十五日起至清償日止，按年
息百分之五計付利息。
上訴人之上訴駁回。
附帶上訴人乙○○其餘附帶上訴及追加之訴均駁回。
廢棄改判部分第一、二審訴訟費用由被上訴人負擔。駁回上訴及
附帶上訴部分第二審訴訟費用由上訴人及附帶上訴人乙○○各自
負擔。追加之訴第二審訴訟費用由上訴人負擔。
    事實及理由
一、按於第二審為訴之變更或追加，非經他造同意，不得為之。
    但擴張或減縮應受判決事項之聲明者，不在此限。民事訴訟
    法第446條第1項、第255條第1項第3款定有明文。本件被上
    訴人就原審敗訴部分提起附帶上訴，請求上訴人應再給付被
    上訴人乙○○新台幣（以下同）36萬7408元，己○○13萬14
    11元，丙○○、丁○○、戊○○各8萬8592元。並就前開金
    額追加請求自起訴狀繕本送達翌日起至清償日止按年息5%計
    算之利息（見本院卷第50頁），核其追加部分乃擴張應受判
    決事項之聲明，應予准許，合先敘明。
二、被上訴人主張：上訴人於民國94年11月8日下午5時許，本應
    注意不得將車輛停於屬於禁止臨時停車處之人行道上，且依
    當時情形亦無不能注意之情事，竟仍將所有車牌號碼FK-470
    2號自用小客車，停放於臺北市大同區○○○路425號前屬人
    行道上，致被上訴人乙○○與訴外人即其妻林李阿梅無法通
    行而繞道馬路，適有訴外人陳家祥騎乘車牌號碼CSS-371號
    重型機車途經該地，疏於注意車前狀況，且遇前方有屬道路
    修理之坑洞處，仍貿然前行，終因操控機車失當倒地滑行，
    撞及於上開馬路上行走之被上訴人乙○○及林李阿梅腿部後
    側，致乙○○、林李阿梅雙雙倒地，被上訴人乙○○受有右
    側脛腓骨骨折等傷害，林李阿梅則受有外傷性顱內出血及右
    下肢骨折之傷害，林李阿梅經送醫後延至翌日不治死亡。乙
    ○○因上開傷害支出醫療費用2萬9819元。又乙○○原為雙
    目失明之人，平日均賴林李阿梅照料生活起居，林李阿梅車
    禍去世後，乙○○勢需僱請專人照料，因此增加生活上需要
    之照護支出178萬9475元，並因本件車禍受傷而受有精神上
    之損害8萬4645元。又被上訴人乙○○為林李阿梅之配偶，
    被上訴人丙○○、丁○○、戊○○、己○○為林李阿梅之子
    女，己○○因林李阿梅死亡支出喪葬費29萬元，乙○○、己
    ○○、丙○○、戊○○、丁○○亦皆因此受有精神上相當之
    痛苦，各請求60萬元之慰撫金。依此計算，被上訴人所受損
    害總額合計為519萬3939元。被上訴人業與陳家祥、道路管
    理維護機關臺北市政府工務局新建工程處達成和解，惟上訴
    人仍拒絕賠償。為此依侵權行為法律關係，請求上訴人給付
    被上訴人乙○○醫療費用9940元、看護費59萬6492元、受傷
    之精神慰撫金2萬8215元、林李阿梅死亡之精神慰撫金20萬
    元，合計83萬4647元；給付被上訴人己○○因林李阿梅死亡
    所支出之殯葬費9萬6667元、精神慰撫金20萬元，合計29萬
    6667元；給付被上訴人丙○○、戊○○、丁○○因林李阿梅
    死亡之精神慰撫金各20萬元。原審判決上訴人應給付乙○○
    46萬7239元，給付己○○16萬5256元，及給付丙○○、丁○
    ○、戊○○各11萬1408元，並駁回被上訴人其餘請求。被上
    訴人就其敗訴部分不服提起附帶上訴，其附帶上訴聲明為：
    (1)原判決不利於被上訴人部分廢棄。(2)前開廢棄部分，上訴
    人應再給付被上訴人乙○○36萬7408元，己○○13萬1411
    元，丙○○、丁○○、戊○○各8萬8592元。並為訴之追加
    ，其聲明為：上訴人就前開附帶上訴請求並應給付自起訴狀
    繕本送達起至清償日止按年息5%計算之利息。其答辯聲明：
    上訴駁回。
三、上訴人則以：被上訴人乙○○及其妻林李阿梅應係自出巷口
    後即逕行行走於馬路，而非遇上訴人所有之系爭車輛始改行
    馬路。又乙○○及林李阿梅人若沿人行道行走，遇系爭車輛
    擋路而下人行道，應係沿上訴人車輛之前沿行走，然乙○○
    與林李阿梅被撞擊地點在上訴人車前2公尺處，幾乎進入馬
    路中間，可知其行走於馬路與上訴人之車無關。況上訴人之
    車車身不長，前半部停放於人行道，後半部停放於騎樓，車
    後尚有甚多空間可供行人通行，乙○○與林李阿梅果真遇上
    訴人之車擋路，應係沿車後騎樓行走，而不至於選擇進入馬
    路，可知其於馬路行走係因出其住家巷口即行走馬路之故。
    又縱認上訴人違規停車，致乙○○與林李阿梅改走馬路而遭
    陳家祥滑倒之機車撞擊為事實，然因本事故之發生，尚有道
    路坑洞、機車駕駛超速及被害人行走路徑之選擇等因素同時
    存在，是雖有上訴人之違規停車，通常亦不生此種損害，自
    無相當因果關係。而造成乙○○及林李阿梅行走馬路之原因
    ，除425號各家店舖在騎樓放置物品，妨礙通行外，舉凡在
    騎樓及人行道違規停放之機車、電力公司之電線桿、電信公
    司之電線箱、在人行道放置廣告招牌之店家，亦皆屬之，上
    開各人是否皆應負侵權行為之賠償責任？僅將上訴人一人負
    責，實難認妥當。縱被害人有改道必要，本可就該車後方之
    通道通行，或自車前馬路邊行走，惟其竟行走入車道中央，
    致發生事故，被害人亦不能免於與有過失之責任等語，資為
    抗辯。其上訴聲明：(1)原判決不利於上訴人部分廢棄。(2)前
    開廢棄部分，被上訴人在第一審之訴及假執行之聲請均駁回
    。其就附帶上訴之答辯聲明：附帶上訴駁回；就追加之訴之
    答辯聲明：追加之訴駁回。
四、兩造不爭執之事實：
  (一)上訴人於94年11月8日下午5時許，將其所有車牌號碼FK─47
    02號自用小客車停放於臺北市大同區○○○路425號前人行
    道上，被上訴人乙○○與其妻林李阿梅行經該處時，適有陳
    家祥騎乘車牌號碼CSS─371號重型機車途經該地，疏於注意
    路上坑洞，貿然前行，終因操控機車失當倒地滑行，撞及於
    上開馬路上行走之被上訴人乙○○夫婦腿部後側，致乙○○
    夫婦雙雙倒地，乙○○受有右側脛腓骨骨折等傷害，林李阿
    梅則受有外傷性顱內出血及右下肢骨折，林李阿梅經送醫後
    延至翌日不治死亡。
  (二)被上訴人乙○○與被害人林李阿梅係夫妻，被上訴人林榮禎
    為林李阿梅之子，被上訴人丙○○、丁○○、戊○○均為林
    李阿梅之女。
  (三)被上訴人主張被上訴人乙○○因上開車禍右腿骨折入院治療
    ，支出醫療費用2萬9819元，本身受傷慰撫金8萬4645元，將
    來增加看護費支出178萬9475元，被上訴人己○○支出喪葬
    費29萬元，及被上訴人乙○○、丙○○、丁○○、戊○○、
    己○○因被害人林李阿梅死亡所請求之慰撫金每人各60萬元
    ，均合理必要。
  (四)被上訴人乙○○已因上開車禍受領汽車強制責任保險給付2
    萬9819元，全體被上訴人並因林李阿梅死亡受領汽車強制責
    任保險給付150萬元，由各被上訴人分別受領30萬元。
  (五)被上訴人全體已與訴外人陳家祥達成和解，除強制汽車責任
    保險給付150萬元外，陳家祥應再給付被上訴人總額為17萬5
    003元，由被上訴人平均分受之，被上訴人並同意就陳家祥
    已和解而尚未給付部分，不向上訴人請求。
  (六)市政府新工處就上開車禍事故，已因路上凹凸不平之過失，
    依國家賠償法賠付被上訴人173萬1313元，賠付內容為乙
    ○○醫療費9940元、本身受傷慰撫金2萬8215元、看護費59
    萬6492元、因林李阿梅死亡之精神慰撫金20萬元，合計83萬
    4674元；給付己○○治喪費9萬6667元、精神慰撫金20萬
    元合計29萬6667元；給付丙○○、丁○○、戊○○精神慰
    撫金各20萬元。被上訴人並同意就陳家祥應分擔之173萬131
    3元，除上開強制汽車責任保險金150萬元及另行給付之17萬
    5003元外，免除餘額5萬6310元之債務。
  (七)上開各情為兩造所不爭執（見原審卷第39、40頁、本院卷第
    46頁），並有台北市立聯合醫院中興院區診斷證明書、台灣
    士林地方法院檢察署相驗屍體證明書（見95年度士交簡附民
    字第68號卷第6、7頁）、和解書、台北市政府工務局新工程
    處國家賠償事件協議書（見97年度士調字第22號卷第22、24
    至26頁）為證。
五、被上訴人主張上訴人違規停車，致乙○○與林李阿梅改走馬
    路而遭陳家祥滑倒之機車撞擊，因而分別受傷及死亡等語。
    上訴人則以前詞置辯。茲查：
(一)按損害賠償之債，以有損害之發生及有責任原因之事實，並二
  者之間有相當因果關係為其成立要件（最高法院30年上字第18
  號判例參照）。所謂相當因果關係，係指依經驗法則，綜合行
  為當時所存在之一切事實，為客觀之事後審查，在一般情形上
  ，有此環境、有此行為之同一條件，足以發生同一之結果者，
  該條件即為發生結果之相當條件，其行為與結果為有相當之因
  果關係。反之，若在一般情形上，有此同一條件存在，依客觀
  之審查，不必皆發生此結果，該條件與結果尚非相當，而僅屬
  偶發之事實，其行為與結果間即難認為有相當因果關係。且此
  審查，係依客觀情形為綜合判斷，不以行為人主觀上預見為必
  要。準此，倘被害人之身體狀況，加上外來之加害行為，在通
  常情況下即會發生該當結果時，仍應認加害行為與損害間有相
  當因果關係存在。最高法院96年度台上字第2032號、95年度台
  上字第1959號、95年度台上字第449號、87年度台上字第154號
  、87年度台上字第78號、80年度台上字第1773號均同此見解，
  可資參酌。
(二)次查，被上訴人乙○○於警訊即陳稱因有違規停車占據人行道
  ，伊配偶林李阿梅始牽伊走在車道路邊（見台灣士林地方法院
  檢察署94年度偵字第11888號卷第88頁），而事發當時，上訴
  人所有之FK-4702自小客車確係橫停於人行道上，業據上訴人
  自承無訛。且道路交通事故調查報告表(一)亦記載「自小客人行
  道違停」（見台灣士林地方法院檢察署94年度偵字第11888號
  卷第40頁）。觀諸案發當時現場照片（見台灣士林地方法院檢
  察署94年度相字第761號卷第23、24、28頁、台灣士林地方法
  院檢察署94年度偵字第11888號卷第42、44、49頁），上訴人
  所有之FK-4702自小客車已占據該處全部之人行道之面積，而
  無供行人行走之空間。機車駕駛陳家祥於警訊亦供稱：「行人
  是民生西路東往西方向背對我行走，因路旁有停放汽車，行人
  因無法走人行道才往慢車道馬路走出來，之後我才去撞到行人
  」等語（見台灣士林地方法院檢察署94年度相字第761號卷第6
  頁），互核相符，自堪採信。而上訴人亦因本件違規停車肇事
  致林李阿梅死亡，經台灣士林地方法院依過失致死罪以96年度
  交簡字第405號刑事判決判處有期徒刑3月，減為有期徒刑1月
  又15日確定在案，此據本院依職權調閱前開刑事卷宗查明無訛
  。
(三)上訴人雖辯稱其車停放於人行道及騎樓後，騎樓部分尚有些許
  空間可供通行云云，證人林瑞能亦證稱系爭車輛車尾部分之騎
  樓尚約有55公分寬（見台灣士林地方法院檢察署94年度偵字第
  11888號卷第99頁）。惟被上訴人乙○○為雙目失明之人，向
  由其妻林李阿梅攙扶行走。前述55公分之騎樓寬度顯不足容納
  二名成年人同時通過，且該人行道已全遭上訴人所有車輛停放
  占據，則林李阿梅顯無從由騎樓或人行道攙扶乙○○共同行走
  。而台北市車輛行車事故鑑定委員會及台北市車輛行車事故鑑
  定覆議委員會亦同認上訴人違規停車與陳家祥未注意車前狀況
  、台北市政府工務局維護路面不周，同為本件肇事原因，至乙
  ○○、林李阿梅則無肇事因素，有鑑定書及鑑定覆議意見書可
  稽（見台灣士林地方法院檢察署94年度偵字第11888號卷第118
  至122、151至152頁）。
(四)上訴人復辯稱被上訴人乙○○及其妻林李阿梅應係自出巷口後
  即逕行行走於馬路，而非遇上訴人所有之系爭車輛始改行馬路
  ，且附近騎樓、人行道尚有他人違規停放之機車及堆置之雜物
  ，妨礙通行云云，然此據被上訴人堅決否認，上訴人對此未能
  提出任何積極證據以資證明，且上訴人於刑事審理自承未目睹
  事發經過（見96年度交簡字第405號卷第23頁），於原審亦陳
  稱車禍發生時其不在現場（見原審卷第17頁），則其事發後徒
  以利己之立場推論、想像事發過程，尚嫌無據。
(五)上訴人另指稱乙○○與林李阿梅被撞擊地點在上訴人車前2公
  尺處，幾乎進入馬路中間，可知其行走於馬路與上訴人之車無
  關云云。查警繪道路交通事故現場圖固標示血跡與紅磚道之距
  離為2公尺（見台灣士林地方法院檢察署94年度偵字第11888號
  卷第35頁），惟機車倒地滑行力道甚鉅，被害人遭大力撞擊後
  偏離原所行走或站立位置乃事所常見，且被害人係倒臥地上，
  其與路邊距離亦會因本身身高而拉長，是上訴人徒以血跡位置
  謂被上訴人乙○○、林李阿梅係行走於馬路中間，尚難憑信。
(六)按汽車於人行道不得臨時停車，行人應在人行道行走，道路交
  通安全規則第111條第1項第1款、第133條前段分別定有明文。
  前開規定目的，無非在提供專屬行人通行之道路空間，避免人
  車爭道，導致行人行走道路之危險。查被上訴人乙○○、林李
  阿梅係因上訴人將其FK-4702號自小客車停放人行道致其無法
  通行，不得不行走於馬路，致遭陳家祥倒地滑行之機車撞及，
  詳如上述，參以本件車禍係發生於非假日之94年11月8日下午5
  時許，正值一般下班時間，事發地點又處於臺北市○○○道之
  民生西路與環河北路交會口附近，車禍發生時該路段應有相當
  之車流量，行人於馬路邊行走，本即有相當之可能遭路過車輛
  撞擊。是上訴人違規停車行為與本件車禍發生間有相當因果關
  係，足堪認定。
(七)又承前述，被上訴人乙○○及被害人林李阿梅所以未行走人行
  道，為當時必要、合理之選擇，且台北市車輛行車事故鑑定委
  員會及台北市車輛行車事故鑑定覆議委員會亦均認乙○○、林
  李阿梅無肇事因素，有鑑定書及鑑定覆議意見書可佐（見台灣
  士林地方法院檢察署94年度偵字第11888號卷第118至122、151
  至152頁），自難認渠二人就本件車禍發生與有過失。
六、按不法侵害他人致死者，對於支出醫療及增加生活上需要之
    費用或殯葬費之人，亦應負損害賠償責任。不法侵害他人之
    身體或健康者，對於被害人因此喪失或減少勞動能力或增加
    生活上之需要時，應負損害賠償責任。不法侵害他人致死者
    ，被害人之父、母、子、女及配偶，雖非財產上之損害，亦
    得請求賠償相當之金額。不法侵害他人之身體、健康、名譽
    、自由、信用、隱私、貞操，或不法侵害其他人格法益而情
    節重大者，被害人雖非財產上之損害，亦得請求賠償相當之
    金額。民法第192條第1項、第193條第1項、第194條、第195
    條第1項前段分別定有明文。茲就被上訴人所得請求賠償分
    述如下：
(一)查被上訴人乙○○因本件車禍受傷，因而造成損害為：右腿
  骨折入院治療，支出醫療費用2萬9819元；將來增加看護費
  支出178萬9475元；本身受傷慰撫金8萬4645元。而被害人林
  李阿梅死亡所造成之損害為：己○○支出喪葬費29萬元；
  乙○○、己○○、丙○○、戊○○、丁○○因被害人林李阿梅
  死亡所請求之慰撫金每人各60萬元。上訴人就此復無爭執，是
  被上訴人所受損害總額為519萬3939元。
(二)按數人共同不法侵害他人之權利者，連帶負損害賠償責任，民
  法第185條第1項前段規定甚明。本件車禍係肇因於上訴人違規
  停車與陳家祥未注意車前狀況、台北市政府工務局維護路面不
  周，已如上述，則上訴人、陳家祥及台北市政府工務局同為本
  件共同侵權行為人，自應就被上訴人所受損害負連帶賠償責任
  。
(三)查被上訴人前已與台北市政府工務局新建工程處及陳家祥達成
  和解，由台北市政府工務局新建工程處給付1/3之賠償金額173
  萬1313元（其賠付內容為乙○○醫療費9940元、本身受傷慰
  撫金2萬8215元、看護費59萬6492元、因林李阿梅死亡之精神
  慰撫金20萬元，合計83萬4674元；給付己○○治喪費9萬666
  7元、精神慰撫金20萬元合計29萬6667元；給付丙○○、丁
  ○○、戊○○精神慰撫金各20萬元）；陳家祥部分亦同意分擔
  1/3賠償金額，即給付方式為強制汽車責任保險金150萬元及另
  行給付之17萬5003元外，至餘額5萬6310元之債務，則由被上
  訴人予以免除。是被上訴人於和解後，所餘未償損害應為173
  萬1313元（即乙○○醫療費9940元、本身受傷慰撫金2萬821
  5元、看護費59萬6492元、因林李阿梅死亡之精神慰撫金20萬
  元，合計83萬4674元；給付己○○治喪費9萬6667元、精神
  慰撫金20萬元合計29萬6667元；給付丙○○、丁○○、戊○
  ○精神慰撫金各20萬元）
(四)惟被上訴人乙○○於車禍後就其本身受傷部分另領取強制汽車
  責任保險金2萬9819元，此部分應予抵扣。依此計算，被上訴
  人所得請求上訴人賠償之金額應為：乙○○部分為80萬4855
  元；己○○29萬6667元；丙○○、丁○○、戊○○各20萬
  元。
七、從而被上訴人依侵權行為法律關係，訴請上訴人給付被上訴
    人乙○○80萬4855元；己○○29萬6667元；丙○○、丁○○
    、戊○○各20萬元，洵屬有據，應予准許，逾此所為請求，
    為無理由，應予駁回。原審僅判決上訴人應給付乙○○46萬
    7239元，給付己○○16萬5256元，及給付丙○○、丁○○、
    戊○○各11萬1408元，就其餘應准許之乙○○部分33萬7616
    元、己○○部分131411元、丙○○、丁○○、戊○○部分各
    88592元，為被上訴人敗訴之判決，並駁回其假執行之聲請
    ，尚有未洽，被上訴人提起附帶上訴意旨求予廢棄改判，為
    有理由，爰由本院予以廢棄改判如主文第2項所示。至於被
    上訴人乙○○之請求不應准許部分，原判決為其敗訴之判決
    ，並駁回其假執行之聲請，於法並無不合，乙○○附帶上訴
    意旨求予廢棄改判，為無理由，應駁回其附帶上訴。又被上
    訴人就前開附帶上訴准許部分，追加請求自起訴狀繕本送達
    翌日即97年4月25日（見原審卷第13頁）起至清償日止按年
    息5%計算之利息，亦屬有據，應予准許，爰為如主文第三項
    之諭知，就不應准許部分追加利息請求為無理由，併予駁回
    。至原審判命上訴人給付部分，核無違誤，上訴人上訴意旨
    指摘原判決不當，求予廢棄改判，為無理由，應予駁回。
八、又本判決所命給付不符民事訴訟法第389條規定，被上訴人
    聲請依職權宣告假執行，容有誤會，併此敘明。
九、據上論結，本件上訴為無理由，附帶上訴及追加之訴為一部
    有理由，一部無理由，依民事訴訟法第449條第1項、第450
    條、第78條、第79條，判決如主文。
中    華    民    國    97    年    10    月    15    日
                    民事第一庭
                        審判長法  官  張耀彩
                              法  官  林金吾
                              法  官  盧彥如
正本係照原本作成。
如不服本判決，應於收受送達後20日內向本院提出上訴書狀，其
未表明上訴理由者，應於提出上訴後20日內向本院補提理由書狀
（均須按他造當事人之人數附繕本）上訴時應提出委任律師或具
有律師資格之人之委任狀；委任有律師資格者，另應附具律師資
格證書及釋明委任人與受任人有民事訴訟法第466條之1第1項但
書或第2項（詳附註）所定關係之釋明文書影本。
中    華    民    國    97    年    10    月    15    日
                              書記官  鄭兆璋
附註：
民事訴訟法第466條之1（第1項、第2項）：
對於第二審判決上訴，上訴人應委任律師為訴訟代理人。但上訴
人或其他法定代理人具有律師資格者，不在此限。
上訴人之配偶、三親等內之血親、二親等內之姻親，或上訴人為
法人、中央或地方機關時，其所屬專任人員具有律師資格並經法
院認為適當者，亦得為第三審訴訟代理人。


司法院資訊處製作；財團法人民間司法改革基金會備份。
